臺灣新竹地方法院民事判決  
111年度再易字第1號
再審原告    羅清坤  
            羅宏洋  
            羅寶蓮  
            羅寶銖  
            徐國彰  
            徐國誠  
            徐憶華  
            羅寶菊  
共      同
訴訟代理人  黃智謙律師
再審被告    何思傑  
            何思瑄  
            何思靖  
上列當事人間拆屋還地等事件，再審原告對於本院竹東簡易庭10
8年度竹東簡字第189號、109年度簡上字第7號確定判決提起再審
之訴，本院判決如下：
    主  文
再審之訴駁回。
再審訴訟費用由再審原告負擔。
    理  由
一、再審之理由知悉在後者，其再審期間自知悉時起算，為民事
    訴訟法第500條第2項但書所明定。是再審原告以發現新證物
    為由，依同法第496條第1項第13款規定提起再審之訴，應自
    其知悉該「證物」時起算再審期間，與其是否知悉該證物所
    表彰之內容無關。當事人依民事訴訟法第496條第1項規定提
    起再審之訴，以主張同條項各款規定之情形即為合法。至其
    情形是否果屬實在，則為其訴有無理由之問題，最高法院10
    9年台抗字第1534號裁定意旨參見。查，本院竹東簡易庭108
    年度竹東簡字第189號第一審判決（下稱一審判決，該件卷
    宗則簡稱竹東簡字卷）前曾判命再審原告將坐落新竹縣○○鄉
    ○○段000地號土地（下稱系爭土地）如該判決附圖所示C3部
    分面積14.65平方公尺之地上物（即門牌號碼新竹縣○○鄉○○
    路0段000巷00號之磚造建物，下稱系爭建物）拆除，並將該
    土地返還予再審被告，再審原告上訴，再審被告提起附帶上
    訴，本院109年度簡上字第7號第二審判決（下稱原確定判決
    ，該件卷宗則簡稱簡上卷）依據內政部國土測繪中心109年6
    月16日鑑定書檢附之收件日期109年3月16日第0000000000號
    、鑑測日期109年5月7日鑑定圖（下稱系爭鑑定圖）就一審
    判決關於命再審原告拆屋還地之範圍部分，及該部分假執行
    之宣告，暨訴訟費用之裁判均廢棄，前開廢棄部分，再審原
    告應將坐落系爭土地內如系爭鑑定圖所示甲部分面積17.76
    平方公尺之磚造平房含鐵皮屋頂拆除，並將占用之土地返還
    再審被告（已確定），而本件再審原告主張其以地籍圖套繪
    航照圖影像（下稱系爭航照圖，見本院卷第23頁，再證1）
    、系爭航照圖顯示之地籍圖資（下稱系爭地籍圖資，見本院
    卷第24〜46頁，再證2〜7）、新聞報導數則（見本院卷第47〜5
    4頁，再證8），可發現原確定判決引用之系爭鑑定圖其測量
    基礎因地籍圖偏移情事而有失準之情形，因系爭航照圖、系
    爭地籍圖資為再審原告110年10月25日始知悉，並於110年10
    月28日依民事訴訟法第496條第1項第13款規定提起本件訴訟
    （見本院卷第3〜6頁），依前揭說明，再審原告已遵守再審
    不變期間，其提起本件再審之訴，程式上並無不合，先予敘
    明。
二、再審原告主張如下，聲明求為廢棄原確定判決；上開廢棄部
    分，再審被告於第一審之訴駁回；再審及前審訴訟費用由再
    審被告負擔：
（一）依系爭航照圖顯示，系爭建物往北鄰近之多筆其他建物與
      套繪之地籍線已有不符，而套繪於寶山路2段上之地籍線
      呈現不規則狀土地，亦明顯與寶山路2段地貌不符，寶山
      路2段南側套繪之39、45、46、49、52、334-2、342、342
      -1地號土地，恰巧與寶山路2段之寬度、延伸方向相符，
      僅是向南偏移而未套繪於實際道路上，另藉由系爭地籍圖
      資套匯在寶山路2段之40、41-1、43、44、50、50-1、51-
      1、51-2、53-2、54-1、55-1地號土地，不僅地界與道路
      樣貌不符，使用地類別均非交通用地，寶山路2段實際使
      用土地為南側之39、45、46、49、52、334-2、342、342-
      1地號土地。因此，系爭鑑定書是根據竹東地政事務所具
      有整體向南偏移之錯誤地籍圖作成之鑑定結果，原確定判
      決加以引用，作成對再審原告不利之判決，當不可採。
（二）實務上多有因地籍圖偏移造成相鄰土地與建物越界之情事
      ，系爭土地之界址早期是設置於新湖路1段道路旁，因地
      區發展而拓寬為雙線道，竹東地政事務所遂將原有界址，
      遷移至拓寬道路旁725、725-2地號土地交界處，原確定判
      決未考量界址遷移之情事，逕以已位移之界址為基礎，囑
      託相關機關測量系爭建物有無越界，所得之結果當然是不
      正確而應予推翻。倘若測量範圍包含相鄰建物是否越界、
      鄰近寶山路2段地籍線是否正確，即可知悉整體地籍圖是
      否有向同一方向偏移之情事。
三、本件未經言詞辯論，無再審被告之聲明或陳述可資記載。
四、按，當事人發見未經斟酌之證物或得使用該證物，如經斟酌
    可受較有利益之裁判者，得以再審之訴對於確定終局判決聲
    明不服，民事訴訟法第496條第1項第13款定有明文。所謂當
    事人發見未經斟酌之證物或得使用該證物，係指前訴訟程序
    事實審言詞辯論終結前已存在之證物，因當事人不知有此致
    未經斟酌，現始知之；或雖知有此而不能使用，現始得使用
    者而言。若在前訴訟程序事實審言詞辯論終結前尚未存在之
    證物，本無所謂發見，自不得以之為再審理由；且以發現未
    經斟酌或得使用之證據為理由者，必以該證據若經斟酌可受
    較有利益之裁判者為限。　
五、查：
（一）系爭鑑定書係經內政部國土測繪中心測量人員使用精密電
      子測距經緯儀在系爭土地附近檢測新竹縣竹東地政事務所
      所補建之圖根點，檢核無誤後，以各圖根點為基礎，分別
      施測系爭土地及附近各界址，計算其座標輸入電腦，以自
      動繪圖儀展繪於鑑測原圖（同地籍圖比例尺1/500），然
      後依據新竹縣竹東地政事務所保管之地籍圖、地籍調查表
      等資料，展繪本案有關土地地籍圖經界線，與前項成果核
      對檢核後測定於鑑測原圖上，作成比例尺1/500鑑定圖（
      見簡上卷第133〜135頁），原確定判決已檢視再審原告所
      提出之航照圖、地籍圖謄本、土地建物查詢資料所示（見
      竹東簡字卷第161〜167頁；簡上卷第29〜33、87〜91、145〜1
      63、185〜191頁），於聽取兩造意見及調查審理全部卷證
      後，判斷以：「國土測繪中心既係以現場圖根點為基點，
      使用精密電子儀器加以施測附近各界址點，而得出測量數
      據，是其以科學方法所為之鑑定結果，應屬可信而得採用
      ，再審原告於本院竹東簡易庭108年度竹東簡字第189號、
      109年度簡上字第7號所提之證據資料至多僅得看出系爭土
      地周圍之地貌變化，亦即系爭土地東側所臨之道路，確曾
      有徵地拓寬之事實存在，惟此尚無法證明該區域有再審原
      告主張之房屋及土地發生位移情形，蓋再審原告係於航照
      圖上自行繪製地籍線，或係自行塗改地籍圖謄本上之地籍
      線，自不具憑信性。更何況，土地徵收僅會使系爭土地面
      積減少及其東側界址異動，而不會使周圍土地之地籍線發
      生整體位移效果」（見確定判決正本第5頁第10～19行），
      已詳述其證據取捨之理由，而為不利於再審原告之認定，
      經核本屬原確定判決取捨證據及認定事實之職權行使。
（二）竹東地政事務所本即以現場圖根點為基點，使用精密電子
      儀器加以施測附近各界址點，再經由國土測繪中心會同兩
      造各自共同訴訟代理人，針對法官囑託事項：「1.請依現
      場法官勘驗結果，測量上訴人等8人（備註：再審原告，
      下同）所有之地上物是否越界占用被上訴人（備註：再審
      被告，下同）所有之上開土地（備註：系爭土地，下同）
      ？並請（1）繪測上訴人等8人所有前述地上物範圍；（2
      ）測量該地上物占用被上訴人等3人所有上開土地位置、
      面積，並以代號標示之。」（見簡上卷第117〜127頁109年
      5月7日勘驗報到單、勘驗筆錄、囑託事項紀錄表），內政
      部國土測繪中心使用精密電子儀器施測系爭土地及附近各
      界址加以檢核，並依據新竹縣竹東地政事務所保管之地籍
      圖、地籍調查表等資料，展繪本案有關土地地籍圖經界線
      ，測定於系爭鑑定圖上，審酌該中心作為國家測量機關，
      鑑測自符合一定之鑑定規範及作業方式，而有其一致性及
      客觀性，其係由土地測量人員本其專業，輔以精密儀器鑑
      測而得，施測範圍涵蓋土地周邊相關客觀基準，其測繪結
      果可謂係採取精密之科學方法，經專業智識技能判斷所得
      ，鑑定方法符合現代科技之需求，足可採用，尚難以再審
      原告於未使用任何專業測量儀器情況下，自行比對系爭航
      照圖、系爭地籍圖資、新聞報導等件，自行解讀出所謂整
      體向南偏移云云之意見，作為推翻國土測繪中心專業鑑測
      結果之論據。因此，縱經斟酌再審原告所提上列證物，亦
      難認定再審原告可受較有利益之裁判，甚屬明確，故再審
      原告以之作為再審理由，亦非有據。
六、綜上，再審原告雖主張原確定判決有民事訴訟法第496條第1
    項第13款證物漏未斟酌之再審事由，然不經調查即可認定再
    審原告所述顯與法定要件不符，且原確定判決之認定，亦同
    可認定無何違誤可言，是再審原告執此提起本件再審之訴，
    求為廢棄改判，顯無理由，爰依民事訴訟法第502條第2項之
    規定，不經言詞辯論，逕以判決駁回。　　
七、本件事證已臻明確，再審原告其餘攻擊防禦方法及所舉證據
    ，經本院審酌後，認為均不足以影響本判決之結果，爰不一
    一論述，併予敘明。　　
據上論結，本件再審之訴顯無理由，依民事訴訟法第502條第2項
、第78條，判決如主文。　　
中　　華　　民　　國　　111 　年　　5 　　月　　 23 　日
　　　　　　　　　民事第二庭  審判長  法  官  彭淑苑
                                      法  官  傅伊君
                                      法  官  周美玲
以上正本係照原本作成。　　　　　　　　　　　　　　
不得上訴。　　　　　　　　　　　　　　　　　　
中　　華　　民　　國　　111 　年　　5 　　月　　 23 　日
                                      書記官  楊  霽